【裁判字號】    99,台上,118
【裁判日期】    990113
【裁判案由】    違反毒品危害防制條例
【裁判全文】
最高法院刑事判決              九十九年度台上字第一一八號
上  訴  人  台灣高等法院台南分院檢察署檢察官
被      告  甲○○
上列上訴人因被告違反毒品危害防制條例案件，不服台灣高等法
院台南分院中華民國九十八年十一月四日第二審更審判決（九十
八年度重上更(六)字第二二七號，起訴案號：台灣雲林地方法院檢
察署九十二年度偵字第四二九○號），提起上訴，本院判決如下
：
    主  文
原判決撤銷，發回台灣高等法院台南分院。
    理  由
本件原判決以公訴意旨略稱：被告甲○○自不詳時間起迄被查獲
時止，在雲林縣麥寮鄉「百樂超市」、「全民醫院」、新農會、
電信局及蚊港等地，販賣第一級毒品海洛因予姚明政及不特定人
，嗣經警方於民國九十二年十月十四日二十三時三十分許，在其
麥寮鄉○○路五十二號住處前查獲其身上持有海洛因一．一公克
，旋又在被告位於上址二樓之二號住處再扣得海洛因毛重五十二
．七公克、葡萄糖二十九包、現金新台幣（下同）六千五百元、
帳冊一本、殘渣分裝袋五十個、分裝袋四大包及磅秤一個等情；
因認被告涉犯毒品危害防制條例第四條第一項販賣第一級毒品罪
嫌。惟經審理結果，認為不能證明被告犯罪，而第一審判決雖諭
知被告無罪，惟其誤認檢察官起訴事實之範圍，致有已受請求之
事項未予判決之違法，因而撤銷第一審諭知被告無罪之判決，改
判仍諭知被告無罪；固非無見。
惟查：(一)、證據雖已調查，但若尚有其他重要證據未予調查，致
事實未臻明瞭者，即與未經調查無異，如遽行判決，仍難謂無應
於審判期日調查之證據而未予調查之違法。原判決雖認不能證明
被告有販賣海洛因予姚明政及其他不特定人之犯罪事實，而諭知
被告無罪。然本件起訴書已載明警方在被告身上查獲海洛因一．
一公克，並在其住處扣得海洛因五十二．七公克；而據被告於警
詢時供稱：上述海洛因係伊於九十二年十月十四日十九時許，在
雲林縣麥寮鄉○○路旁以二十萬元價格向綽號「阿凱」者（下稱
「阿凱」）所購買等語（見警卷第九頁）。縱不能證明被告有販
賣海洛因予姚明政及其他不特定人之事實，但其被訴查獲持有上
述計五十三．八公克海洛因部分，其數量顯逾一般施用者施用所
需，且警方復在被告住處查獲可供販賣毒品之工具「磅秤」一個
、分裝袋五十個及四大包，暨可供稀釋毒品使用之「葡萄糖二十
九包」等物，則被告購入上述鉅量毒品除供自己施用之外，是否
併有俟機販賣營利之意圖？即非無疑竇，此與其販入及持有上述
海洛因是否構成毒品危害防制條例第四條第一項之販賣毒品既遂
，或同條例第五條第一項意圖販賣而持有第一級毒品罪攸關，自
有一併審究釐清之必要，本院前一次發回意旨對此已詳加指明（
見本院九十八年度台上字第四三一九號刑事判決發回理由第一點
所載）。原判決雖以：警方查獲之葡萄糖二十九包及分裝袋四大
包為一般家庭常見物品，且無證據證明該葡萄糖係供被告販賣毒
品稀釋所用。至於磅秤，被告供稱係「阿凱」之販毒者留下讓其
自行秤量毒品所用，縱屬被告所有，亦可能係供被告秤量分裝俾
便外出施用攜帶之用，難認係販賣海洛因工具。又施用毒品者一
次大量購買毒品價格及風險均較低，並可穩定貨源。且被告所購
買之海洛因數量（五十三．八公克），以每天約施用四、五次計
算，約可施用約一百二十四次，僅約三十一日即可用畢。如被告
與其父許西村一起施用，僅能施用約十七日。而被告家中擁有售
賣土地所得現款一千二百萬元，且毒品買多較便宜，一次購買二
十萬元毒品供己施用，尚無違常情，因認本件警方查獲之海洛因
純係供被告自己施用，並無營利或俟機營利之意圖，而不構成販
賣第一級毒品既遂或意圖販賣而持有第一級毒品罪（見原判決第
十七頁倒數第十二行至第十八頁第十一行）。然販賣毒品者常有
使用「葡萄糖粉末」稀釋海洛因成分，暨以分裝袋分裝所欲販賣
海洛因之情形，原審並未調查被告持有上述葡萄糖及分裝袋之真
正用途為何，僅以查獲之葡萄糖二十九包及分裝袋四大包為一般
家庭常見之物品，遽謂不能證明係被告販賣毒品之工具，已嫌速
斷。且海洛因價格昂貴，被告向「阿凱」購買毒品時，理應由「
阿凱」與被告當場以磅秤秤量清楚，以免事後爭議，豈有將磅秤
交由被告帶回家自行秤量所購毒品數量之理？故被告辯稱該磅秤
係「阿凱」交伊帶回自行秤量毒品一節，顯與情理不符，原判決
逕予採信，難謂與經驗法則無違。又被告一次購買海洛因五十三
．八公克供己施用，其數量顯逾一般施用者所需，其雖辯稱每四
、五小時施用海洛因一次（每日約施用四、五次），每次使用○
．四公克云云，惟依其所辯施用情形，本件查獲之海洛因（五十
三．八公克），約須連續施用一百二十四次（約三十一日）始能
施用完畢，則其施用毒品次數如此頻繁且連續，身體能否承受？
原判決未向衛生機關查詢被告所辯之施用毒品數量及次數有無嚴
重危害健康或致命之危險，遽予採信，亦有可議。此外，原判決
雖說明如被告與其父許西村一起施用海洛因，則查獲之海洛因僅
能施用約十七日，並依被告之辯解謂被告家中擁有售賣土地所得
價款一千二百萬元，而認被告一次購入二十萬元毒品供己施用，
尚無違常情云云。然並未進一步調查許西村究竟有無或如何一起
施用被告所購入之毒品，暨被告或其家人出售土地獲得價款一千
二百萬元之具體情形，並說明其所憑之證據，遽採為有利於被告
之認定，亦有應於審判期日調查之證據而未調查之違法。(二)、證
人之陳述有部分前後不符，或相互間有所歧異時，究竟何者為可
採，法院仍得參考其他相關證據，依經驗法則及論理法則，本其
自由心證予以斟酌，非謂一有不符或矛盾，即應認其全部均為不
可採信。尤其證人對於被告犯罪事實之有無前後所述有重大矛盾
者，事實審法院基於發現真實及維護公平正義，仍應詳究其所述
前後矛盾之原因為何（例如係出於誣陷、誤會或迴護被告所致）
，以釐清事實真相，非可僅因其所述前後不一，遽認其全部均不
可採信。原判決以證人姚明政於偵查中先則證稱：「伊不曾向被
告購買毒品」或「伊與被告有毒品之往來，但不是向被告買，是
被告有毒品的時候拿給伊，但沒有收錢」等語，嗣又改稱「伊曾
於九十二年七、八月間，以每次一千元之價格向被告購買海洛因
」等語；其後於第一審又翻稱：「伊係與被告共同出資購買海洛
因，或毒癮發作時向被告調借海洛因，並未向被告購買海洛因」
等語；其後於原法院上訴審又稱：「雖然偵查庭是這樣講（指向
被告購買海洛因），但實際上不是向他（指被告）買的，因為我
曾與他一起出錢去拿藥（指海洛因），我出一千元，他出一千元
，藥拿回來一起分」等語，認其對於是否向被告購買毒品所述前
後不一，且僅於偵查中一次證述有向被告購買海洛因，因認該證
人於偵查中所為單一不利於被告之證述，不能採為被告犯罪之證
據（見原判決第十二頁第四行至第十三頁倒數第二行）。然依原
法院重上更(五)審於九十八年一月十九日行準備程序時勘驗偵訊光
碟結果，姚明政於九十三年九月二十一日偵查中原陳稱：「不曾
（向被告買毒品）」、「曾經跟他（指被告）有毒品往來」、「
也不是跟他買，我曾向他拿過毒品」、「他有時候拿給我，沒有
跟我收錢」等語，嗣經檢察官提示雙方電話通聯紀錄並告其已知
悉電話通聯紀錄內容並曉諭偽證之處罰後，姚明政方承認有向被
告購買海洛因施用，並詳敘其向被告購買毒品之過程、價格以及
通訊監察譯文中所出現「暗語」（指「四番」、「一」、「一斗
」、「二十台」、「補子彈」、「上來茫一下」等語）與毒品交
易相關之意義（見原法院重上更(五)審卷第一○八至一一二頁）。
且姚明政與被告認識十餘年，與被告之父親亦有良好交情，業據
姚明政在第一審證述明確（見一審卷(二)第五頁），若其確未曾向
被告購買毒品，理應始終否認，何以偵查中編造不利於被告之證
詞？究竟原因何在？況其於第一審證稱：伊與被告每人「各出一
千元」合資購買毒品等語，顯與被告在原審所稱：伊每一個月購
買毒品一次，每一次都是向別人買進「二十萬元」海洛因等語不
符（見原審卷第一四四頁）。則姚明政嗣後於第一審及原審所為
有利於被告之證述，是否出於迴護被告而為？即非無疑竇，自有
深入調查釐清之必要。本院前一次發回意旨對此亦已詳加指明（
見本院九十八年度台上字第四三一九號刑事判決發回理由第二點
所載）。乃原審仍未就此項疑點詳予剖析，並說明該證人於偵查
中所為不利於被告陳述之原因，遽認該證人於偵查中所述為不可
信，亦嫌調查未盡。(三)、毒品交易，祇要買賣雙方對於交易毒品
之數量、品質、價格及交易方式（包括交貨取款之時間、地點及
方法）達成合致，即能成交，並不以買賣雙方年齡接近或輩分相
同為必要條件。證人姚明政雖與被告之父熟識，且年齡較被告為
長，但買賣雙方年齡與輩分既與毒品交易無涉，不能因此即謂姚
明政絕對不可能向年齡較小之被告購買毒品。原判決於理由(六)之
３內說明：「證人姚明政年紀較被告年長，與被告父親許西村熟
稔，從小看被告長大……與被告父親許西村均有施用毒品，吸毒
多年，其如需要購買毒品，依社會常情，亦應係向其老友即被告
之父許西村購買，豈會向小輩之被告購買」云云（見原判決第二
十頁第七至十二行）。其僅以姚明政與被告之父熟識，且年齡較
被告為長，即認姚明政不可能向被告購買毒品，而為有利於被告
之認定，依上述說明，其論斷顯與經驗、論理法則有違。以上或
為檢察官上訴意旨所指摘，或為本院得依職權調查之事項，應認
仍有撤銷原判決發回更審之原因。
據上論結，應依刑事訴訟法第三百九十七條、第四百零一條，判
決如主文。
中    華    民    國  九十九  年    一    月   十三   日
                      最高法院刑事第八庭
                          審判長法官  洪  文  章
                                法官  王  居  財
                                法官  郭  毓  洲
                                法官  黃  梅  月
                                法官  邱  同  印
      本件正本證明與原本無異
                                      書  記  官
中    華    民    國  九十九  年    一    月   十五   日
                                                      Ｅ

司法院資訊處製作；財團法人民間司法改革基金會備份。
